【裁判字號】    89,上易,239
【裁判日期】    890608
【裁判案由】    背信
【裁判全文】
臺灣高等法院臺南分院刑事判決          八十九年度上易字第二三九號     Ｃ
      上  訴  人  台灣台南地方法院檢察署檢察官
      被      告  丙  ○  ○
      選任辯護人  施  國  家
右上訴人因被告背信案件，不服臺灣台南地方法院八十九年度訴字第一0二號中華民
國八十八年十二月六日第一審判決 (起訴案號：臺灣台南地方法院檢察署八十七年度
偵續字第八五號），提起上訴，本院判決如左：
        主      文
上訴駁回。
        理      由
一、公訴意旨略以：丙○○於民國（下同）八十三至八十五年間擔任土地銀行學甲辦
    事處主任，係受土地銀行委託辦理貸款業務之人，明知乙○○○有限公司（以下
    簡稱高新公司）與案外人謝進賢於八十三年三月廿五日，以該公司信託登記為謝
    進賢名義坐落台南縣學甲鎮○○段第四五０地號土地設定本金最高限額新台幣（
    下同）一億六千四百四十萬元抵押權登記予土地銀行，而向土地銀行學甲辦事處
    貸得「龍威大樓」建築融資一億三千三百萬元，八十四年十月二十九日高新公司
    已將上開大樓主要結構完成，取得使用執照，並辦理保存登記，仍未清償先前貸
    款本息，依土地銀行不動產融資作業要點第九條第一項第五款規定「建物於建築
    主管機關核發建物使用執照之日起，如未清償本貸款本息，則應在三個月設定第
    一順位抵押權予土地銀行」，且貸款客戶未經土地銀行同意，不得將建築物設定
    擔保予他人，竟為損害土地銀行之利益，媒介高新公司向甲○○借款二千五百萬
    元，並在高新公司與甲○○之同意書、協議書及切結書上擔任見證人，坐視由高
    新公司提供上開房地所有權予甲○○所指定代書黃益安，以辦理設定上開所有權
    應有部分萬分之二四四三，及其上房屋建號五四七、五五二等四十二間房屋二千
    九百萬元第一順位抵押權登記予甲○○，使土地銀行只能取得第二順位抵押權，
    致土地銀行債權無法獲得足夠清償擔保，因認丙○○涉犯刑法第三百四十二條之
    背信罪嫌。
二、按「犯罪事實應依證據認定之，無證據不得推定其犯罪事實」，刑事訴訟法第一
    百五十四條定有明文。又刑法第三百四十二條第一項所稱背信罪，係以「為他人
    處理事務，意圖為自己或第三人不法之利益，或損害本人之利益，而為違背其任
    務之行為，致生損害於本人之財產或其他利益者」為犯罪構成要件。
三、訊據被告丙○○對於高新公司興建之「龍威大樓」工程，因高新公司財務週轉困
    難，無力完成工程，高新公司與甲○○取得協議，由甲○○出資繼續完成該「龍
    威大樓」工程，協議成立時，被告在甲○○與高新公司之協議書上擔任見證人之
    事實供承不諱，惟堅決否認有背信犯行，辯稱：被告原係土地銀行新營分行學甲
    辦事處主任，伊並無媒介高新公司向甲○○借款，伊所以在高新公司與甲○○雙
    方所書立之「同意書」、「切結書」上充任見證人，乃因土地銀行向高新公司購
    買之行舍 (興建在原土地銀行設定第一順位扺押權之前揭土地上）遲遲無法完工
    ，雖高新公司提供前揭土地設定第一順位抵押權擔保，惟因土地銀行需用行舍甚
    急，鑒於甲○○係暉庭建設公司負責人，有意投資完成該大樓後續工程，被告以
    樂見其成之心，權充見證人，藉此瞭解工程進度，旨在維護土地銀行之權益，性
    質並非居間媒介。被告且於高新公司逾期未付利息之際，即於八十四年四月十一
    日建議總行採取保全程序，聲請對高新公司財產為假扣押，因總行函復以「可能
    造成債務人公司不再繼續完成，嗣後本行仍須僱工或轉請他公司繼續完成新行舍
    之興建，其訴訟及事後工作均頗麻煩，以宜與業主即債務人公司洽商繼續施工」
    ，被告接獲指示後，乃積極以協力完成上開行舍為第一要務，嗣因甲○○投資始
    完成該大樓後續工程。至於大樓建築物未能辦理設定第一順位抵押權，係因高新
    公司無法順利取得全部貸款，不肯協同辦理，而辦理扺押權設定登記，究非被告
    所能單獨完成，又被告且曾通知高新公司將上開建物辦理第一順位扺押權與土地
    銀行，被告並無怠於處理。再查土地銀行就本件建築融資之擔保品即前揭土地及
    建物，經查封估價結果仍達一億九千五百五十三萬一千八百四十元，清償土地銀
    行借貸金額一億三千三百萬元，足足有餘，土地銀行並無受損之虞，土地銀行既
    無受損，被告雖在高新公司與甲○○雙方所書立之「同意書」「切結書」上充任
    見證人，並無損害土地銀行權益，顯與背信罪構成要件有異等語。
四、公訴人認為被告涉有右揭背信罪嫌，無非以被告未依土地銀行不動產融資作業要
    點第九條第一項第五款規定「建物於建築主管機關核發建物使用執照之日起，如
    未清償本貸款本息，則應在三個月內設定第一順位抵押權予本行（指土地銀行）
    」，要求高新公司於完工後三個月內將系爭「龍威大樓」設定第一順位抵押權與
    土地銀行，反而在甲○○出資借款與高新公司興建後續工程時擔任見證人，使甲
    ○○取得系爭「龍威大樓」建號五四七號等四十二間房屋設定第一順位抵押權二
    千九百萬元，造成土地銀行之損害資為論據。
五、 但查：
(一)高新公司向土地銀行借貸金額一億三千三百萬元，高新公司則以該公司信託登記
    在謝進賢名下之台南縣學甲鎮○○段四五０號土地，為土地銀行設定一億六千四
    百四十萬元之第一順位抵押權登記予土地銀行，其上所建「龍威大樓」編號五四
    七等四十二間房屋則設定第一順位抵押權二千九百萬元與訴外人甲○○ (公訴人
    誤該建物之土地應有部分亦設定第一位扺押權與甲○○），為被告所自承，並為
    訴外人高新公司所不爭，復有土地及建築物登記簿謄本、抵押權設定契約書等在
    卷可稽，應堪採信。
(二)查被告擔任土地銀行學甲辦事處主任期間，土地銀行於八十三年五月二十四日向
    高新公司購買興建於系爭扺押土地上之「龍威大樓」地上三層及地下一層及土地
    應有部分供將來行舍所用，有土地銀行與高新公司所簽定「房屋及土地買賣契約
    書」一份在卷可按。上開高新公司所興建「龍威大樓」工程於八十五年一月三十
    一日因高新公司財務週轉困難，無力完成後續工程，乃與訴外人甲○○取得協議
    ，由甲○○出資繼續完成該大樓工程，協議成立時，被告在甲○○與高新公司之
    協議書上擔任見證人之事實，有該協議書在卷足按，並經被告供承無訛。惟土地
    銀行向高新公司購買「龍威大樓」地上三層及地下一層，係作為將來行舍之用，
    因高新公司限於財力無法完工，勢將影響土地銀行將來行舍之使用利益，而訴外
    人甲○○願意承接後續工程，對土地銀行而言，顯屬有利，從而被告在高新公司
    與甲○○所簽定協議書上擔任見證人，應無損害土地銀行之利益。另據證人甲○
    ○於原審及本院調查時到庭證稱：「被告擔任見證人，並未收取任何費用」等語
    ，(參見原審八十八年三月三十一日、本院八十九年五月十八日調查筆錄)，此外
    查無任何具體事證足認被告因在協議書上擔任見證人，而取得不法之利益，尚難
    僅憑被告在甲○○接手「龍威大樓」工程協議書上簽名，擔任見證人之事實，遽
    為認定被告有「為自己不法利益或損害本人利益」之意圖。
(三)另查高新公司借款後逾期未付利息，被告依土地銀行規定即於八十四年四月十一
    日建議總行對高新公司聲請假扣押，以保全土地銀行之債權，嗣因總行函示「可
    能造成債務人公司不再繼續完成，嗣後本行仍須僱工或轉請他公司繼續完成新行
    舍之興建，其訴訟及事後工作均頗麻煩，以宜與業主即債務人公司洽商繼續施工
    」，被告接獲指示後，乃積極協力完成上開行舍為第一要務，嗣因甲○○投資，
    始克完成「龍威大樓」後續工程，被告對土地銀行已盡其辦事處主任之義務。又
    被告於八十四年十一月十一日高新公司對系爭「龍威大樓」辦理保存登記後十餘
    日（甲○○接手工程之前）即以學甲辦事處主任名義去函高新公司，請求高新公
    司依融資時承諾，將系爭建物設定第一順位抵押權登記與土地銀行（即公訴人所
    指土地銀行不動產融資作業要點第九條之規定），此有土地銀行新營分行學甲辦
    事處八十四年十一月十一日、八四營甲放字第一五０號函在卷足徵，被告於辦妥
    保存登記後十餘日，即盡其催告高新公司履約之義務，難認有何故意違背任務之
    行為，造成土地銀行之損害。況辦理扺押權設定，應經高新公司配合 (提供建物
    謄本、印鑑證明等資料），茲高新公司未依被告所屬土地銀行學甲辦事處要求辦
    理房屋 (四十二間）第一順位抵押權登記與土地銀行，而將房屋 (四十二間）設
    定第一順位扺押權與甲○○，係高新公司違反借款契約民事問題 (土地銀行此時
    僅能行使保全或進行強制執行程序，不能強迫高新公司辦理扺押權設定登記），
    要難令被告對高新公司上開違約行為負背信責任。況土地銀行嗣後已對高新公司
    進行強制執行程序拍賣扺押物 (原法院八十六年度拍字第二三四一號、八十七度
    執明字第二四七一號)，以確保銀行權益。
(四)公訴人指訴被告未能及時要求高新公司將系爭「龍威大樓」建號五四七號等四十
    二間房屋 (土地應有部分土地銀行原已設定第一順位扺押權）設定第一順位抵押
    權與土地銀行，致土地銀行就上開四十二間房地僅能取得第二順位抵押權，且事
    後高新公司售屋狀況不佳，無法週轉，致土地銀行債權無法獲得足夠清償擔保而
    受有損害云云。惟查原審法院向土地銀行總行函查結果，認為依學甲分行八十五
    年十二月底當時市場狀況評估 (土地部分土銀均為第一順位扺押權，建物部分第
    一順位扺押權土銀八十五戶、第二順位扺押權土銀三十八戶），本件債權大致應
    可確保，有總行八十八年六月二日總審四字第八八００一０七二０號函及附件在
    卷足參。按土地銀行新營分學甲辦事處係土地銀行總行下級單位，總行具有專業
    評估能力，對下級亦有監督之權限，其依當時市場狀態評估後，既認本件貸款之
    債權可獲確保，足見高新公司未將公訴人所指四十二間建物為土地銀行設定第一
    順位抵押權，對土地銀行而言尚無具體損害。又自八十五年以後，國內房地產低
    迷，價值一落千丈，乏人問津，為眾所週知，而本件貸款於貸放時所設定擔保，
    既足以確保債權，業如前述，尚難以嗣後房市價值低落，推定被告貸放時之擔保
    品不足，以致影響土地銀行之權益。
六、綜上所述，被告所為核與背信罪之構成要件「為他人處理事務，意圖為自己或第
    三人不法之利益，或損害本人之利益，而為違背其任務之行為，致生損害於本人
    之財產或其他利益者」有間，原審以不能證明被告犯罪，為被告無罪之諭知，經
    核並無違誤，檢察官上訴意旨，指摘原判決不當，非有理由，應予駁回。
據上論斷，應依刑事訴訟法第三百六十八條，判決如主文。
本案經檢察官羅清溪到庭執行職務。
中    華    民    國      八十九      年      六      月      八        日
                                  臺灣高等法院臺南分院刑事第五庭
                                      審判長法官  茆    臺    雲
                                            法官  蔡    長    林
                                            法官  曾    平    杉
右正本證明與原本無異。
不得上訴。
                                      法院書記官  胖    惠    墀
中    華    民    國      八十九      年      六      月      九        日


司法院資訊處製作；財團法人民間司法改革基金會備份。
